【裁判字號】    97,上國,19
【裁判日期】    980414
【裁判案由】    國家損害賠償
【裁判全文】
臺灣高等法院民事判決                  97年度上國字第19號
上  訴  人  乙○○
            丙○○
兼  共  同
訴訟代理人  甲○○
被 上訴 人  交通部台灣區○道○○○路局北區工程處
法定代理人  丁○○
訴訟代理人  陳進會律師
上列當事人間國家損害賠償事件，上訴人對於中華民國97年5月
21日臺灣桃園地方法院97年度國字第1號第一審判決提起上訴，
上訴人甲○○並為訴之追加，本院於98年3月31日言詞辯論終結
，判決如下：
    主      文
上訴駁回。
上訴人甲○○追加之訴及假執行之聲請均駁回。
第二審訴訟費用由上訴人負擔；追加之訴訴訟費用由上訴人甲○
○負擔。
    事實及理由
壹、程序方面：
一、按訴之變更或追加，非經他造同意，不得為之，但擴張或減
    縮應受判決事項之聲明者，不在此限，民事訴訟法第446條
    第1項但書、同法第255條第1項第3款定有明文。本件上訴人
    甲○○原請求被上訴人給付495,917元及法定遲延利息。嗣
    於本院擴張聲明請求給付50萬元及法定遲延利息，核係未變
    更訴訟標的下所為擴張應受判決事項之聲明，依首揭規定，
    不待對造同意，應予准許，先此敘明。
二、按依國家賠償法請求損害賠償時，應先以書面向賠償義務機
    關請求之。賠償義務機關對於前項請求，應即與請求權人協
    議。協議成立時，應作成協議書，該項協議書得為執行名義
    。賠償義務機關拒絕賠償，或自提出請求之日起逾30日不開
    始協議，或自開始協議之日起逾60日協議不成立時，請求權
    人得提起損害賠償之訴，國家賠償法第10條第1項、第11 條
    第1項分別定有明文。查上訴人主張被上訴人應負國家賠償
    責任，上訴人已向被上訴人請求賠償，經被上訴人於民國96
    年7月3日以北工字第0966002915號函拒絕賠償，有該函1紙
    在卷可稽（見原審卷第16頁），且為被上訴人所不爭執，堪
    信為真，是上訴人起訴時已履行前揭法條之前置程序規定。
三、復按，依國家賠償法第3條第1項請求損害賠償者，以該公共
    設施之設置或管理機關為賠償義務機關，國家賠償法第9條
    第2項著有明文。本件上訴人主張公共設施設置管理有欠缺
    之設置管理機關為被上訴人，此亦為被上訴人所不爭執，並
    有交通部97年2月12日交路 (一)字第0970001233號函附卷可
    參（見原審卷第35頁），而被上訴人有一定之名稱、組織、
    目的、獨立業務、代表人，且與其總機構之業務有明確的劃
    分，應認其有當事人能力。
貳、實體方面：
一、上訴人主張：上訴人甲○○之配偶即被害人黃雁翎於95年8
    月28日上午9時25分許，駕駛車號Y7-6449號SMART自用小客
    車（下稱系爭車輛），行經國道一號北向45公里處，遭訴外
    人葉麒弘自後方追撞，黃雁翎遭撞煞車不及，向左偏斜打滑
    ，直接衝入內車道左側之水溝，因系爭車輛車身短小，水溝
    幾與車身同寬，導致系爭車輛連續翻滾，滾向道路邊坡後，
    始因車輛卡在邊坡水溝內無法移動而停下，黃雁翎於車輛翻
    滾過程中遭拋出車外，摔落於系爭車輛停止處後方約6.7公
    尺處之邊坡上，受有頭頸部外傷及顱骨骨折等傷害，送醫後
    不治死亡。本件肇事路段位於國道一號北向45公里處，內車
    道左側與道路邊坡間，存在1條深約1公尺（距道路路面高度
    ）、寬約1.8公尺之排水溝，但內車道左側與排水溝間，並
    無設置任何護欄或其他安全防護設施，事發路段顯然欠缺通
    常應具備之安全性；黃雁翎車禍即因無此護欄或其他安全防
    護設施，始會連人帶車衝入排水溝，導致車子連續翻滾，致
    其受傷死亡，若事發路段設有護欄或其他安全防護設施，則
    系爭車輛即無可能發生上開翻滾情狀而致受傷死亡，是被上
    訴人因公有公用設施之設置有欠缺，致黃雁翎車禍受傷死亡
    ，應負損害賠償之責。上訴人甲○○為黃雁翎之配偶，上訴
    人乙○○、丙○○則為黃雁翎父母，依國家賠償法第5條規
    定，適用民法第192、194、195條之規定，均得請求損害賠
    償。上訴人甲○○支出喪葬費32萬9,250元；與被害人感情
    極佳，黃雁翎遽逝對伊打擊極大，精神受到極大痛苦，爰請
    求精神慰撫金250萬元，以表慰藉；以上合計282萬9,250元
    。上訴人乙○○於37年1月2日出生，至事發日95年8月28日
    止，尚有平均餘命20.19年，損失扶養費2,000,026元；上訴
    人乙○○與女黃雁翎感情極佳，黃雁翎遽逝對上訴人打擊極
    大，精神受到極大痛苦，爰請求精神慰撫金200萬元。上訴
    人丙○○39年5月15日出生，至案發日95年8月28日止，尚有
    平均餘命25.33年，受有扶養費231萬8,597元及精神慰撫金
    200萬元之損害。加害人葉麒弘已賠償上訴人共225萬元，且
    強制險分得150萬元，上訴人甲○○、乙○○、丙○○各分
    得187.5萬元、93.75萬元、93.75萬元。綜上，爰依國家賠
    償法第3條第1項及第10條第1項規定，求為判決：被上訴人
    應給付上訴人甲○○495,917元；應給付上訴人乙○○1,666
    ,693 元；應給付上訴人丙○○1,985,264元，及均自起訴狀
    繕本送達之翌日起至清償日止，按週年利率5%計算之利息，
    並願供擔保請准宣告假執行等語。原審為其敗訴之判決，上
    訴人提起上訴，上訴人甲○○擴張應受判決事項之聲明，上
    訴人乙○○、丙○○則各就其敗訴中100萬元上訴，並聲明
    ：(1)被上訴人應給付上訴人甲○○50萬元；應給付上訴人乙
    ○○100萬元；應給付上訴人丙○○100萬元，及均自起訴狀
    繕本送達之翌日起至清償日止，按週年利率5%計算之利息。
    (2)上訴人願供擔保請准宣告假執行。
二、被上訴人則以：上訴人就被上訴人未於肇事路段設置護欄，
    即屬就公有公共設施之設置或管理有欠缺，且該設置或管理
    之欠缺何以與黃雁翎之死亡有相當因果關係等，未盡舉證責
    任。又高速公路主管機關在設施興建施工及維護工作均必須
    遵守交通部頒「交通工程手冊」辦理。本件肇事路段為南高
    北低之半堤半塹上坡路段，依上開手冊第8章「交通安全防
    護設施」內8.1.1章節所述，設置交通安全防護設施之主要
    目的在降低潛在事故嚴重性，交通安全防護措施包括標誌、
    標線…護欄…等，交通管理者或交通工程設計者可依環境條
    件及各級道路實際需要，採用各類型之防護措施，是設置何
    種交通安全防護措施，係可依環境條件及各級道路實際需要
    採用，非謂道路必設護欄；另依同8.2.1章節設置準則一路
    側護欄標準段(一)路堤高度與坡度1.所述，路堤填築之高度與
    坡度為決定是否需要設置路側護欄之基本因素，本路段北上
    屬上坡之路塹段（挖方段），路堤坡度為1：4，V型深溝，
    深約60公分，寬約1.8公尺，依交通工程手冊，本路段可不
    必設置護欄。而國道一號北上45公里處地勢呈現南下車道高
    於北上車道之情形，兩者之間之中央分隔帶為比例1：2之斜
    坡（由西向東），而中央分隔帶上為利高速公路雨天時排水
    ，故設置縱向V型排水溝，其溝寬為1.8公尺，溝深80公分，
    系爭車輛乃遭葉麒弘駕車直接衝擊，才翻滾至邊坡水溝而卡
    住停下，黃雁翎則於翻滾過程中遭拋出車外，此一結果並非
    本路段設施設置不當或未善盡管理之責所致，不符國家賠償
    法第3條第1項規定，非構成國家賠償責任。再者，肇事路段
    內側車道設有黃色標線及反光標記之交通安全設施以供用路
    人警示遵行，且該處為上坡路段，為5線道，當時天氣晴、
    日間自然光、視線良好、路面乾燥無缺陷、無障礙物、視距
    良好，黃雁翎因遭葉麒弘追撞致死，係遭外力所致，與該路
    段未設置護欄並無相當因果關係。縱上訴人得為本件請求，
    其金額亦有可議；此外，上訴人已與加害人葉麒弘以400 萬
    元達成和解，此部份應予扣除；另亦應扣除強制汽車責任險
    之理賠金額等語，資為抗辯。並答辯聲明：上訴駁回。
三、查被害人黃雁翎於95年8月28日上午9時25分，駕駛系爭車輛
    ，行經國道一號北向45公里處，遭訴外人葉麒弘所駕車號EB
    -6672號自小客車自後方猛然追撞，因其力道過大，系爭車
    輛無法煞停而衝向路邊坡，於滑行翻滾一段距離後，始因車
    輛卡在邊坡水溝內無法移動而停下，黃雁翎於車輛翻滾過程
    中遭拋出車外，摔落於系爭車輛停止處後方約6.7公尺處之
    邊坡上，受有頭頸部外傷及顱骨骨折等傷害，送醫後不治死
    亡。葉麒弘因本件事故經檢察官提起公訴，嗣經原審法院95
    年度交訴字第135號刑事判決判處罪刑後，檢察官不服提起
    上訴，本院以96年度交上訴字第47號判決論以駕駛動力交通
    工具肇事，致人死亡而逃逸罪，處有期徒刑8月，減為有期
    徒刑4月，又因過失致人於死罪，處有期徒刑7月，減為有期
    徒刑3月15日。應執行有期徒刑7月，緩刑3年，並應於96年1
    1月30日前向被害人家屬甲○○給付50萬元確定。葉麒弘並
    於本院上開刑事案件審理中，與上訴人達成和解，同意給付
    250萬元（不含強制責任險理賠金150萬元）。本件事發路段
    南下車道與北上車道中間之中央分隔帶為比例1：2之斜坡，
    其溝寬為1.8公尺，溝深80公分等情，有原審法院95年度交
    訴字第135號刑事判決影本1件附卷可稽（見原審卷第10至12
    頁），復經本院調取上開刑事案卷核閱無誤，且為兩造所不
    爭，堪以認定。
四、上訴人主張：被上訴人於本件事發路段應設置而未設置護欄
    ，致系爭車禍發生後，系爭車輛因而衝入道路邊坡並滑行翻
    滾，黃雁翎於翻滾過程中遭拋出車外，造成黃雁翎死亡之結
    果，被上訴人依國家賠償法自有賠償義務等語，為被上訴人
    所否認，並以前詞置辯。經查：
  (一)按公有公共設施因設置或管理有欠缺，致人民生命、身體或
    財產受損害者，國家應負損害賠償責任。國家賠償法第3條
    第1項定有明文。所謂公有公共設施之設置有欠缺，係指公
    共設施建造之初，即存有瑕疵而言，縱非公共設施本身有欠
    缺，惟未採取各種必要措施以防止損害發生者，亦屬於此之
    所謂設置有欠缺。至於欠缺之有無，則應綜合考慮公共設施
    之構造、用法、場所的環境及利用狀況等各種情事，客觀、
    具體、個別的決定之。公共設施已具備通常應有之安全性，
    惟因不可預料之外力以致造成損害者，則國家即可不負賠償
    責任。又人民依上開規定請求國家賠償時，尚須人民之生命
    、身體或財產所受之損害，與公有公共施之設置或管理之欠
    缺，具有相當因果關係，始足當之。另道路之設置與管理，
    於防免危險發生之防護設施，乃決之於防止可預見的危險之
    發生，一般而言，依該道路之構造、設置場所之地理條件、
    利用狀況等情事綜合考量，足以防止具體、通常而可預見之
    危險發生即可。查本件車禍之發生，為葉麒弘行經肇事路段
    時，本應注意不得連續駕車超過8小時，及應注意車前狀況
    ，隨時採取必要之安全措施，且因當時天候晴、日間自然光
    、路面乾燥、無缺陷、無障礙物、視距良好等一切情狀，並
    無不能注意之情事，詎葉麒弘竟在已連續駕車超過8小時之
    高度疲倦狀態下，因打瞌睡致未能注意車前狀況，而以其所
    駕上開車輛，向前碰撞到前方同一車道上由被害人黃雁翎駕
    駛之自用小客車。被害人黃雁翎於其所駕車輛猛然遭受後方
    葉麒弘所駕車輛撞擊後，雖立即踏踩煞車，欲將車輛煞停，
    惟仍因遭葉麒弘駕車追撞之力量甚大，其所駕車輛不僅無法
    煞停，反向左偏斜打滑，於橫越內側車道後，直接衝入內側
    車道左側之水溝，續向前衝向道路邊坡，繼而滑行翻滾一段
    距離後，始因車輛卡在邊坡水溝內無法移動而停下，被害人
    黃雁翎則於車輛在邊坡滑行翻滾之過程中，遭拋出車外，而
    摔落在距其所駕車輛停止處後方約6.7公尺處之邊坡上乙節
    ，有原審法院95年度交訴字第135號刑事判決影本1件附卷可
    稽（見原審卷第10至12頁），且經本院調閱刑事案卷核閱無
    誤。上訴人係系爭道路之主管機關，系爭肇事路段之道路交
    通安全防護措施之設施、維護與管理，均依行政院交通部頒
    訂之「交通工程手冊」行之，為上訴人所不爭。該「交通工
    程手冊」第八章「交通安全防護設施」8.1.1：「設置交通
    安全防護設施之主要目的在降低潛在事故之嚴重性。交通安
    全防護設施包括…護欄、防撞緩衝設施…等；交通管理者或
    交通工程設計者，可依環境條件及各級道路實際需要，採用
    各類型之防護設施…」（見原審卷56頁；本院卷第72頁），
    是設置何種交通安全防護措施，係按地形、地質、地物等環
    境條件及各級道路交通狀況之實際需要而定，且設置交通安
    全防護設施之主要目的在降低潛在事故之嚴重性。而該等設
    施即包括護欄在內，路側護欄為縱向長條形，面向車道之單
    面防護設施，佈設於道路內（中央分隔帶）、外側，具有降
    低兩向車輛對撞及減少車輛意外駛出路外而遭受傷害之功能
    （見原審卷第31頁）。系爭車輛係遭後車強力撞擊，而致黃
    雁翎之死亡結果，已如前述，系爭車輛既遭撞擊後無法煞停
    始衝出路外，是本件車禍之發生，已非路側護欄之設置或其
    他防護設施所能防免。又參諸上開交通工程手冊8.2.1「設
    置準則」規範：「一、路側護欄標準段(一)路堤高度與坡度1.
    路堤填築之高度與坡度為決定是否需要設置路側護欄之基本
    因素，如圖8.2.1所示，圖中曲線上方之路例狀況宜設置護
    欄，曲線下方之路況則尚須檢視其他路側危險因素而決定是
    否設置護欄。2.路側護欄的設置，應考慮其是否能降低潛在
    事故之嚴重性，而非車輛駛出路外之頻率或次數。如條件許
    可，路堤之邊坡宜作圓角處理以期降低事故之嚴重性」，而
    上開準則主要係參照美國AASHTO出版之2002 Roadside Desi
    gn Guide Chaper5 Roadside Barriers訂定，其主要規範對
    象係以設計速率大於80公里/小時之道路為主，業經本院向
    行政院交通部函查屬實，有該部98年1月21日交路字第09800
    00765號函1件附卷可稽（見本院卷第84至86頁）。依上開函
    文附件所示，於「可復原坡度（Recoverable Slopes）：填
    土坡4（水平）比1（垂直）一般認為係可復原坡度，此意味
    逸出車道車輛於該坡度上（正斜面）可以安全停車或減速至
    一定程度，以回到原車道」「『交通手冊』第八章『交通安
    全防護設施』第8.2.1(一)1.規定所述及圖8.2.1『路堤段路側
    護欄設置準則』係同時考量路堤段路側正斜面之坡度及路堤
    高度對逸出車道車輛可能造成危害的綜合結果，亦即一般而
    言，路堤高度超過6公尺，正斜面之坡度較3：1陡者，宜設
    置護欄，高度及坡度較緩者，查圖8.2.1決定之」（見本院
    卷第86頁）。查本件事故路段係國道1號北上45公里處，為
    南下高北上低之半堤半塹路段，系爭北上路段屬上坡之路塹
    段（挖方段），路堤坡度為1：4，Ｖ型淺溝，深度約60公分
    ，寬約1.8公尺等情，有現場照片附卷可稽（見本院卷第67
    頁），依上開「交通工程手冊」圖8.2.1所示（見本院卷第7
    3頁、第74頁背面），該路堤坡度為1：4，屬於逸出車道車
    輛於該坡度上（正斜面）可安全停車或減速至一定程度以回
    到原車道之可復原坡度（見本院卷86頁）。且該路段亦無同
    交通工程手冊表8.2.3（見本院卷第120頁）所示清除區○○
    ○路側固定障礙物應設置護欄之地物危險因素；亦無同手冊
    表8.2.4（見本院卷第121頁）所示清除區範圍內車輛無法駛
    過應設置護欄之地形危險因素（須路側坡度超過1：1），準
    此以觀，系爭路段無設置護欄之必要，被上訴人辯稱：其依
    上開標準於本件事發路段並未設置護欄，非屬其於公共設施
    之設置或管理有欠缺等語，即為可採。上訴人雖另主張：依
    上開手冊，路側護欄的設置，應考慮其是否能降低潛在事故
    之嚴重性，而非車輛駛出路外之頻率或次數。如條件許可，
    路堤之邊坡宜作圓角處理以期降低事故之嚴重性，故被告仍
    有設置護欄或其他防護設施之必要等語，惟在高速公路之路
    側設置護欄或其他防護設施，是否均能降低潛在事故之嚴重
    性？此涉肇事路段之地形、地物、事故發生之原因、事故類
    型及事故車輛之車速等因素，非可一概而論，上訴人復未就
    被上訴人何以依此即有於本件事發路段設置路側護欄或其他
    防護設施之必要性有所主張並舉證以實其說，僅以本件車禍
    如有護欄之設置即可避免系爭車輛衝出路側邊坡水溝云云為
    據，要難採取。
  (二)上訴人雖主張：本件事發路段前後數百公尺處及同段南向均
    設有護欄，本件未設置護欄，導致黃雁翎衝入V型排水溝翻
    滾、進而拋出車外死亡等語，惟國道1號北上45公里處，南
    下方向為路堤填方段，地勢呈現南下車道高於北上車道之情
    形，兩者之間之中央分隔帶為比例1：2之斜坡（由西往東）
    ，中央分隔帶上，為利高速公路雨天時排水，故有設置縱向
    V型排水溝，其溝寬為1.8公尺、溝深80公分，有現場照片附
    卷可考（見本院卷第67頁），為兩造所不爭，故本件事發路
    段南、北向臨中央分隔帶之地勢、高度、坡度等條件均有不
    同，依上開手冊之原則，為降低兩向車輛對撞及防止車輛駛
    出路外造成墜落情事，南下路段始有置護欄設施之必要，自
    不能憑此遽認同路段北向之本件事發路段亦有設置護欄之必
    要。再者，本件被害人之車輛是遭訴外人葉麒弘所駕駛車輛
    直接撞擊而衝入內側車道左側之水溝，並非因本路段未設置
    護欄所致，是上訴人上開主張亦無可採。
  (三)綜上，系爭事故路段之路側為可復原坡，可使逸出車道車輛
    於該坡度上（正斜面）安全停車或減速至一定程度，以回到
    原車道。而本件事故之發生，係被害人黃雁翎之車輛遭訴外
    人葉麒弘所駕駛車輛直接撞擊而衝入內側車道左側之水溝所
    致，又無證據足以證明該路段設置護欄即可防止通常、可預
    見之危險，且考量國道高速公路上車流量大、車速較快，高
    速衝撞護欄，有發生不可預見危險之虞，是以，被上訴人依
    交通工程手冊之規範，於系爭路段未設置護欄，自難認其於
    道路設置上有欠缺。上訴人主張被上訴人未設置護欄為公有
    公共設施之設置有缺失云云，殊難採取。
  (四)本件車禍之發生，肇因於葉麒弘連續駕駛汽車超過8小時，
    及未注意車前狀況之過失，業如前述，準此以觀，車禍之發
    生與本件事發路段有無設置護欄無涉。再者，葉麒弘所駕車
    輛為VOLVO廠牌之S40車型，系爭車輛則為SMART二人座小型
    車，有前述現場相片及葉麒弘車輛指證相片4張附於刑事案
    卷可參（見臺灣桃園地方法院檢察署95年度偵字第20637號
    卷第22、23頁），且經本院調取刑事案卷核閱無誤。參酌兩
    者車重、大小相去懸殊，且事發現場煞車痕長達12公尺而系
    爭車輛猶未能停止，續衝往內側邊坡並向前滑行翻滾約26公
    尺，始因車輛卡在邊坡水溝內無法移動而停止，足見當時葉
    麒弘所駕車輛撞擊系爭車輛力道之大。而依系爭車輛於遭葉
    麒弘車輛自後撞擊後，向左前方偏斜打滑衝至內側邊坡猶未
    能停止而向前滑行翻滾之情以觀，設本件事發路段依上訴人
    主張設置護欄，而能防止系爭車輛衝入邊坡水溝，則以上述
    撞擊力道之大，相較於內側邊坡，於設置護欄提前阻止系爭
    車輛左斜前進之勢後，系爭車輛如非受強力擠壓而致車室變
    形，即應如本件事實般，於擦撞護欄後續向前滑行甚至翻滾
    ，並極可能再遭後車追撞，如是，本件護欄之設置是否能防
    止本件黃雁翎之死亡結果，即未可知，換言之，黃雁翎之死
    亡結果係因遭後車撞擊之力道過大，而非因系爭車輛衝入內
    側車道水溝所致。是故，本件事發路段未設置護欄或其他防
    護設施，與黃雁翎之死亡結果間，是否具有相當因果關係即
    未能證明。此外，上訴人復未能進一步舉證上述相當因果關
    係確係存在，其主張自非採取。
五、綜上所述，上訴人未能舉證證明本件事發路段公共設施之設
    置有欠缺，及未設置護欄與損害間有何相當因果關係存在，
    其主張系爭事故路段未設置任何護欄或其他安全防護設施，
    顯然欠缺通常應具備之安全性，致被上訴人黃雁翎因車禍而
    死亡等語，殊難採取。從而，上訴人依國家賠償法第3條第1
    項、第5條、民法第192條、第194條、第195條規定，請求被
    上訴人給付上訴人甲○○495,917元；給付上訴人乙○○、
    丙○○各100萬元，及均自起訴狀繕本送達之翌日起至清償
    日止，按週年利率5%計算之利息，為無理由，應予駁回。原
    審為上訴人敗訴之判決，並駁回其假執行之聲請，並無不合
    。上訴意旨指摘原判決不當，求予廢棄改判，為無理由，應
    予駁回。又上訴人於本院追加請求被上訴人給付4,083元部
    分（00000-000000＝4,083），核屬無據，其假執行失所附
    麗，不應准許，均應予駁回。
六、本件事證已臻明確，兩造其餘攻擊防禦方法及未經援用之證
    據，經審酌後認與本判決結果不生影響，爰不一一論述。
七、據上論結，本件上訴為無理由，上訴人甲○○追加之訴無理
    由，依民事訴訟法第449條第1項、第78條、第85條第1項前
    段，判決如主文。
中    華    民    國    98    年    4     月    14    日
                    民事第十一庭
                        審判長法  官  鄭雅萍
                              法  官  蘇芹英
                              法  官  徐福晉
正本係照原本作成。
如不服本判決，應於收受送達後20日內向本院提出上訴書狀，其
未表明上訴理由者，應於提出上訴後20日內向本院補提理由書狀
（均須按他造當事人之人數附繕本）上訴時應提出委任律師或具
有律師資格之人之委任狀；委任有律師資格者，另應附具律師資
格證書及釋明委任人與受任人有民事訴訟法第466條之1第1項但
書或第2項（詳附註）所定關係之釋明文書影本。
中    華    民    國    98    年    4     月    15    日
                              書記官  黃瑞芬
附註：
民事訴訟法第466條之1（第1項、第2項）：
對於第二審判決上訴，上訴人應委任律師為訴訟代理人。但上訴
人或其他法定代理人具有律師資格者，不在此限。
上訴人之配偶、三親等內之血親、二親等內之姻親，或上訴人為
法人、中央或地方機關時，其所屬專任人員具有律師資格並經法
院認為適當者，亦得為第三審訴訟代理人。


司法院資訊處製作；財團法人民間司法改革基金會備份。
